【裁判字號】    99,台上,3579
【裁判日期】    990610
【裁判案由】    妨害自由
【裁判全文】
最高法院刑事判決            九十九年度台上字第三五七九號
上  訴  人  甲○○
上列上訴人因妨害自由案件，不服台灣高等法院中華民國九十七
年九月十二日第二審更審判決（九十七年度上更(一)字第三一五號
，起訴案號：台灣台北地方法院檢察署九十二年度偵字第一一二
三一號），提起上訴，本院判決如下：
    主  文
上訴駁回。
    理  由
按刑事訴訟法第三百七十七條規定：上訴於第三審法院，非以判
決違背法令為理由，不得為之。是提起第三審上訴，應以原判決
違背法令為理由，係屬法定要件，如果上訴理由書狀並未依據卷
內訴訟資料，具體指摘原判決不適用何種法則或如何適用不當，
或所指摘原判決違法情事，顯與法律規定得為第三審上訴理由之
違法情形，不相適合時，均應認其上訴為違背法律上之程式，予
以駁回。本件原審經審理結果，認為上訴人甲○○先後非法剝奪
乙○○、李忠政行動自由及傷害乙○○之犯行罪證明確，因而撤
銷第一審關於上訴人部分之科刑判決，於為刑法新舊比較後，改
判依修正前牽連犯、連續犯之規定，論上訴人以共同連續以非法
方法剝奪人之行動自由罪，累犯，處有期徒刑壹年貳月，並依中
華民國九十六年罪犯減刑條例之規定，減為有期徒刑柒月，及為
相關從刑之宣告。已詳敘調查、取捨證據之結果及憑以認定犯罪
事實之心證理由。並就上訴人否認犯行之供詞及其所辯各節認非
可採，詳加指駁。從形式上觀察，原判決關於得上訴第三審之非
法剝奪行動自由部分，並無足以影響判決結果之違法情形存在。
此部分上訴意旨略以：(一)、證人即被害人李忠政之警詢筆錄為審
判外陳述，詢問過程未錄音，依法並無證據能力，該筆錄內容經
李忠政於偵查、第一審否認，並稱係意識不清下所為，非出於其
自由意思，且係李忠政被剝奪自由十餘小時徹夜不眠所為陳述，
原審未說明有何特別可信之情況，逕採為判決基礎，有判決適用
法則不當與理由不備之違法。(二)、原判決僅以告訴人乙○○女友
邱美媛之證詞作為李忠政警詢筆錄之補強證據，然邱美媛對本案
利害關係過切，證詞有偏頗或造假串證臆測之嫌，並無客觀證據
可為支持，亦無其他補強證據與較為可信之特別情況，原審主觀
推定李忠政亦遭拘禁，所為論斷即乏依據，有判決理由不備之違
法。(三)、原判決以李忠政第一審證詞，認定告訴人係隔日凌晨被
鬆綁，然此與筆錄不符，且未說明理由，逕將證人宋凡瑋於第一
審之證詞排除，主觀認定告訴人被鬆綁之時間，並無證據可資證
明，有判決理由不備及理由矛盾等之違法。(四)、原判決認上訴人
要求李忠政開立支票賠償賭場損失，而以非法方法剝奪李忠政自
由，卻又認定上訴人旋將支票返還李忠政，然李忠政於第一審與
原審稱留在現場係受告訴人拜託幫忙協調，開立支票為基於自由
意志，上訴人並未要求其賠償賭場損失，亦無以非法方法剝奪其
行動自由等詞，原判決顯以卷內不存在之證據認定犯罪事實，有
判決違背經驗法則及理由矛盾之違法云云。惟查：(一)、被告以外
之人於檢察事務官、司法警察官或司法警察調查中所為之陳述，
與審判中不符時，其先前之陳述具有較可信之特別情況，且為證
明犯罪事實存否所必要者，得為證據，刑事訴訟法第一百五十九
條之二定有明文。所謂「與審判中不符」，係指該陳述之主要待
證事實部分，自身前後之供述有所不符，導致應為相異之認定，
此並包括先前之陳述詳盡，於後簡略，甚至改稱忘記、不知道或
沒有正當理由而拒絕陳述等實質內容已有不符者在內。而所謂「
有較可信之特別情況」，係指陳述是否出於供述者之真意、有無
違法取供情事之信用性而言，故應就筆錄製作之原因、過程及其
功能等加以觀察其信用性，據以判斷該傳聞證據是否有特別可信
之情況而例外具有證據能力。原判決業已詳敘李忠政於警詢時指
證上訴人手持電擊棒喝令其坐在地上，作勢毆打，指責其散布謠
言造成賭場損失要求賠償。且將其帶入乙○○所在房間，要求解
決不令離去。其與乙○○遂於近天亮之際，答應各開立支票賠償
上訴人新台幣（下同）九百萬元，並以其所開立之同額支票為擔
保等過程，因第一審已行交互詰問，並賦予上訴人及其辯護人於
行詰問權時，引述或彈劾該警詢筆錄之內容，則李忠政之警詢陳
述，自屬第一審交互詰問內容之一部分，當有證據能力之理由。
且援引證人即台北市政府警察局刑事警察大隊偵五隊員警陳玉智
於第一審證稱：「（李忠政之精神狀況）憔悴，因為前一晚上沒
有睡，報案後又接著作筆錄。」「（他對於你的問話，可否正常
的回答？）可以。」「瞭解案情後，才一問一答製作筆錄。」「
（為何沒有想到錄音？）忘記了，且他（李忠政）是證人的身分
製作筆錄。」「李忠政自己蓋（筆錄手印）。」等語（見第一審
卷第六○頁背面至六一頁）。認定李忠政並無意識不清之情況。
並詳細說明李忠政於偵查時改稱：不知警方為什麼會這樣寫云云
（見偵字第九八五號卷第四五頁）；於第一審又改稱：「警察問
我，我好像睡覺，叫我簽我就簽。」（見第一審卷第一九一頁背
面），或稱：「乙○○筆錄已製作好了，他（警方）問我是不是
這樣，我說是。」等語（見第一審卷第一九二頁）；於原審上訴
審則改稱：「去警局作筆錄時，迷迷糊糊的。」等詞（見原審上
訴卷第一○一頁），前後不一，要係其迴避之詞而不可採。又刑
事訴訟法並無司法警察詢問證人應全程錄音、錄影之明文規定，
是原審論述李忠政之警詢筆錄有證據能力，於法尚無不合。上訴
意旨徒憑己意而為指摘，尚非第三審上訴之適法理由。(二)、刑事
審判基於憲法正當法律程序原則，對於犯罪事實之認定，採證據
裁判及自白任意性等原則。刑事訴訟法據以規定嚴格證明法則，
必須具證據能力之證據，經合法調查，使法院形成該等證據已足
證明被告犯罪之確信心證，始能判決被告有罪；為避免過分偏重
自白，有害於真實發見及人權保障，並於刑事訴訟法第一百五十
六條第二項規定被告之自白，不得作為有罪判決之唯一證據，仍
應調查其他必要之證據，以察其是否與事實相符。但並無就證人
之陳述仍再需以補強證據擔保證人陳述證明力之規定，上訴意旨
謂原判決以告訴人女友邱美媛之證詞作為李忠政警詢筆錄之補強
證據云云，指摘原判決不當，已有誤會。而採證認事，乃事實審
法院之職權，其對證據證明力之判斷，如未違背經驗法則或論理
法則，復已敘述其憑以判斷之心證理由，即不能任意指為違法。
原判決綜核告訴人在第一審證稱：「他（李忠政）一來，我沒看
到他，……我聽到他叫的聲音，大概他被打，我聽到李忠政說，
你要殺死我，也要說個理由。」等語（見第一審卷第一○○頁反
面，第一四六頁），證人邱美媛於第一審證稱：「他們打電話叫
我拿支票下來，我就拿下去，李忠政沒有下車，他們把車窗搖下
來，交給李忠政，他當時表情怪異嚴肅，跟我平常感覺的李忠政
不一樣。」等語（見第一審卷第九二頁反面），認定李忠政雖可
外出取票，然是受人監控下所為，其自身安全亦是在受脅迫中，
而喪失自由等由。所為論斷，核無違反客觀存在之證據法則。上
訴意旨任意指摘原判決就李忠政亦遭拘禁之論斷乏據可憑，有判
決理由不備之違法云云，自非適法之第三審上訴理由。(三)、原判
決已說明宋凡瑋於原審上訴審雖稱：「（你到現場的時候，乙○
○的狀況如何？）我沒有看他什麼狀況，只是甲○○把我帶到一
個房間裡面，乙○○坐在裡面，有被塑膠帶綁，甲○○就把他解
開。」等語（見上訴卷第八五頁）。然李忠政於第一審證稱：「
等宋（凡瑋）先生來時，來了一陣子才鬆綁。」「（是支票開好
之前還是之後才鬆綁？）協調好，還沒有開支票之前。」「（你
回家拿空白支票前，乙○○有無被鬆綁？）我沒有看到。」「到
我拿票來，他已經鬆開了。」等語（見第一審卷第一九三、一九
四頁），對照其於警詢時陳稱：「約六時三十分左右我就被甲○
○小弟押至乙○○女友住處取得乙○○支票。」等語（見偵字第
一一二三一號卷第三三頁），邱美媛亦有相同之供述（見同上卷
第三五頁、偵字第九八五號卷第三二頁），因認告訴人直至民國
九十年十二月十二日上午五至六時間，始被鬆綁等情。且以宋凡
瑋所述其到達後（約十一日下午六時前後），上訴人即將乙○○
鬆綁；或稱：未看到乙○○被綁等語，與上開事證不符，顯不可
採。均已依憑卷證說明審認並論駁綦詳。核與經驗及論理等證據
法則皆無違背，亦無上訴意旨所指判決理由不備或理由矛盾之違
法情形，就此指摘，自非上訴第三審之合法理由。(四)、原判決說
明告訴人於警詢、第一審、原審之指訴，與李忠政以及邱美媛分
別於警詢、偵查及第一審之證詞互核相符，並有扣案之眼鏡蛇一
條、電擊棒一支、塑膠棒二支、膠帶一捲及卷附之告訴人所開立
支票影本七紙、診斷書一紙、現場照片十一張等證據為憑，因而
認定上訴人對李忠政為前述妨害自由等情，所為論斷核與卷證資
料並無不合。原判決既採用前開證據，自不採其有異於此之李忠
政嗣後於第一審、原審更易之陳述，此乃採證之當然結果，縱未
另加說明，亦無違法之可言。且原判決亦依憑上述證據，說明其
認定告訴人及李忠政先於九十年十二月十二日近天亮之際，答應
各開立支票賠償上訴人九百萬元，而李忠政在陳志忠監控陪同下
，於九十年十二月十二日六時三十分許，先至邱美媛居處拿取告
訴人之支票，再至李忠政住處取其支票。待返回台北巿長安西路
三０一號地下室後，即由告訴人、李忠政各開立總額均為九百萬
元之支票七張予甲○○。以李忠政所開立之同額之支票為擔保後
，上訴人旋將李忠政之支票返還予李忠政等情之理由，其推理論
斷於法無違，上訴意旨執此指摘，要非適法之第三審上訴理由。
其餘上訴意旨，經核或仍持原判決已說明理由而捨棄不採之陳詞
辯解，全憑己見，再為單純之事實上爭執；或就屬於事實審法院
採證認事職權之行使，任意指摘，難認已符合首揭法定之第三審
上訴要件。其關於非法剝奪行動自由部分之上訴違背法律上之程
式，應予駁回。次按裁判上一罪案件之重罪部分得提起第三審上
訴，其輕罪部分原雖不得上訴，因審判不可分原則，第三審法院
亦應併予審判，係指重罪部分之上訴合法為前提，如該上訴為不
合法，第三審法院既應從程序上予以駁回，而無從為實體上之判
決，對於輕罪部分自無從適用審判不可分原則，併為實體上審判
。原判決認上訴人等牽連犯刑法第二百七十七條第一項傷害罪部
分，係刑事訴訟法第三百七十六條第一款所列不得上訴於第三審
法院之案件；上訴人對重罪之非法剝奪行動自由部分所提起之第
三審上訴，既屬不合法而應從程序上予以駁回，則不得上訴第三
審之傷害部分，已無從併為實體上審判，自應併予駁回。
據上論結，應依刑事訴訟法第三百九十五條前段，判決如主文。
中    華    民    國  九十九  年    六    月    十    日
                      最高法院刑事第九庭
                          審判長法官  邵  燕  玲
                                法官  李  伯  道
                                法官  孫  增  同
                                法官  李  英  勇
                                法官  施  俊  堯
本件正本證明與原本無異
                                      書  記  官
中    華    民    國  九十九  年    六    月   十四   日
                                                      Ｅ

司法院資訊處製作；財團法人民間司法改革基金會備份。
